【裁判字號】    98,上易,299
【裁判日期】    981006
【裁判案由】    給付調解金
【裁判全文】
臺灣高等法院臺中分院民事判決         98年度上易字第299號
上  訴  人  丙○○
訴訟代理人  何志揚  律師
被上訴人    甲○○
訴訟代理人  乙○○
上列當事人間請求給付調解金事件，上訴人對於民國98年6月26
日臺灣彰化地方法院98年度訴字第183號第一審判決提起上訴，
本院於98年9月22日言詞辯論終結，判決如下：
    主  文
上訴駁回。
第二審訴訟費用由上訴人負擔。
    事實及理由
壹、本件經本院審理結果，認第一審判決，其認事用法均無不當
    ，應予維持，並引用第一審判決書記載之事實．證據及理由
    。又原判決駁回被上訴人一日利息部分，被上訴人並未上訴
    ，而告確定。
貳、兩造上訴及答辯要旨：
一、本件被上訴人主張：查被上訴人前因車禍事件，與上訴人於
    民國（下同）97年10月21日在彰化市○○○路90號立委林滄
    敏服務處進行調解，並商請台灣彰化地方法院調解委員丁○
    ○作成調解筆錄，達成上訴人應給付被上訴人新臺幣（下同
    ）75萬元，及分別於97年10月31日交付35萬元，餘款於97年
    12月26日給付之和解契約（下簡稱系爭和解契約或調解筆錄
    ），惟上訴人屆期拒不履行，爰依系爭和解契約之法律關係
    ，請求上訴人給付被上訴人75萬元，及其法定遲延利息。又
    查系爭調解筆錄係在上訴人指定之地點、由上訴人父親陪同
    下，依上訴人自由意志簽署，並無脅迫情事，上訴人以存證
    信函表示撤銷該調解筆錄之意思表示，於法未合，且和解不
    得以錯誤為理由撤銷，民法第738條亦定有明文，是上訴人
    仍應依約履行。又民事責任與刑事責任並無絕對關聯，上訴
    人前開車禍縱獲檢察官不起訴處分，仍應對被上訴人負依履
    行系爭調解筆錄之義務。又查系爭調解筆錄已具備兩造之和
    解契約效力，並非預約性質。至系爭調解筆錄內容附有「交
    第一次款時書立正式調解書」附款，係為保護被上訴人之利
    益，而非上訴人所指為附有停止條件之約定。又上訴人請求
    傳喚國泰產物保險股份有限公司理賠員李參良部分，查被上
    訴人及其子乙○○均從未見過李某，且李某從未參與系爭和
    解事件之過程，自無傳喚必要等詞。並求為判決駁回對造之
    上訴。
二、上訴人則以：查系爭調解筆錄記載：「…97年10月31日交第
    一次款時書立正式和解書」，另依證人丁○○於原審98年4
    月24日證稱：「…，最後商議以七十五萬元的金額，而且在
    第一次交款的當日才要簽訂正式的調解書，當日簽訂的只是
    調解筆錄，第一次丙○○就沒有來交錢，第一次應交付是十
    月三十一日，…，第二次應該交付的期日丙○○也沒有來」
    等語，因此足認系爭調解筆錄於97年10月21日尚未生效，必
    須上訴人於97年10月31日交付第一次款始生效力，故附有停
    止條件，且既然97年10月31日尚須簽訂正式調解書，自屬預
    約性質而非本約，且作成上開文書地點亦非彰化市調解委員
    會，足見非屬鄉鎮市調解條例所成立之調解書，被上訴人自
    不得依據系爭調解筆錄請求上訴人給付75萬元。次查證人戊
    ○○於原審證稱：「本件是保險公司聯絡兩造，再聯絡我，
    到林滄敏服務處調解，到時我問保險公司，如以甲○○傷勢
    需要賠多少錢，算了一個數目之後，被上訴人問上訴人，上
    訴人沒有回答，被上訴人訴代就拿橘子丟上訴人，有拍桌子
    ，當時服務處有服務人員出來阻止，我看這種情形我就不作
    聲，就以電話向林滄敏報告，後來朱委員到場後我就離開現
    場，當初在調解時我不在場，我也不知道他們如何達成共識
    ，在第一次他們約定付款時間，他們有在現場跟我解釋，所
    以我才會在調解筆錄上簽名」，另依證人丁○○於同日證稱
    ：「就時間方面，調解當日九十七年十月二十一日下午二點
    多我剛巧有經過，就已經有看到戊○○先生在調解，至於我
    本人接到電話去到那邊，是六點初，所以筆錄我寫六點二十
    」，因此足認被上訴人之代理人其子乙○○確實曾於調解時
    當場拿橘子砸向上訴人、甚至拍桌子，且距離上訴人簽立系
    爭調解筆錄之時間非常近，致上訴人心生畏怖不得已而簽立
    如系爭調解筆錄，故上訴人自得於97年11月17日以台中法院
    郵局存證信函第3592號，並依據民法第92條規定通知被上訴
    人撤銷系爭簽立調解筆錄（契約）之意思表示，因此系爭調
    解筆錄（契約）既然已經上訴人撤銷而不存在，則被上訴人
    自不得依據系爭調解筆錄請求上訴人給付調解金。又證人戊
    ○○上述所證內容：是保險公司聯絡兩造，再聯絡伊，到林
    滄敏服務處調解，到時伊問保險公司，如以甲○○傷勢需要
    賠多少錢，算了一個數目云云，則非不可傳訊當時國泰產物
    保險股份有限公司理賠員李參良出庭供證，以查明究兩造當
    時簽立系爭調解筆錄之真意等語置辯。並求為判決：(一)原判
    決關於命上訴人給付被上訴人新台幣750,000元及法定遲延
    利息暨負擔訴訟費用等不利於上訴人部分廢棄。(二)前項廢棄
    部分，被上訴人於第一審之訴及其假執行之請求均駁回。(三)
    第一、二審訴訟費用由被上訴人負擔。
參、法官協議兩造爭點整理：（見本審卷第42頁及其反頁）
一、兩造不爭執事項：
  (一)丙○○於97年6月25日17時15分許，騎乘車牌號碼XK5-439號
    重型機車，行經臺中市○○區○○路1段269號對面處，以車
    頭撞擊甲○○騎乘之車牌號碼RS6-459號輕型機車左側，致
    甲○○受有頭部外傷合併腦震盪、右頭部下血腫、左手小指
    裂傷、左胸挫傷及右膝挫傷等傷害（下簡稱系爭車禍）。又
    該車禍事件，甲○○告訴丙○○涉犯刑法第284條第1項及過
    失致重傷及刑法第354條毀損罪嫌部分，經車輛行車事故鑑
    定與覆議鑑定結果均認丙○○無肇事因素，經台中地方法院
    檢察署檢察官以97年度偵字第25769號不起訴處分，甲○○
    不服聲請再議，亦由台灣高等法院台中分院檢察署以98年上
    聲議字第223號不起訴處分確定。並經本院調閱上開偵查卷
    宗，核閱無誤。
  (二)兩造就上開過失傷害案件，曾於97年10月21日彰化縣彰化市
    調解委員會調解筆錄（地點在彰化市○○○路90號），簽立
    系爭調解筆錄，其內容記載「……經調解成立條件如下，1.
    由對造人（即丙○○）賠付新臺幣柒拾伍萬元正與聲請人（
    即甲○○）作體傷醫療、復健費、精神慰問等及車損修理費
    （含強制險傷害給付）。款分二期給付，97年10月31日下午
    二點在（彰化市○○○路90號）交付參拾伍萬元正。97年12
    月26日交付尾款肆拾萬元正（交付地點同上）。97年10月31
    日交第一次款時書立正式調解書。對造人車損修理費及腳傷
    醫療費願自行負擔，無異議。」。簽名人：乙○○（甲○○
    之代理人）、丙○○、丁○○（委員）、戊○○（協調調解
    人）。
  (三)丙○○於97年11月17日以台中法院郵局第3592號存證信函表
    示撤銷上開調解筆錄之意思表示，甲○○並於97年11月24日
    收受該存證信函。
  (四)彰化縣彰化市調解委員會空白格式之調解筆錄、調解書，詳
    見本院卷第38-39頁。
  (五)於簽訂系爭調解筆錄時，乙○○向丙○○丟擲橘子。
二、兩造爭執事項：
  (一)系爭調解筆錄是否為預約？
  (二)系爭調解筆錄於簽訂時丙○○是否遭受乙○○之脅迫？
肆、得心證之理由：
一、被上訴人主張兩造於上開時地，簽立系爭調解筆錄，且其調
    解內容詳如上述不爭執事項第(二)項之記載乙節，為上訴人所
    不爭執，並有系爭調解筆錄在卷可稽，自屬實在。又上訴人
    雖抗辯系爭調解筆錄乃附有上訴人於97年10月31日交付第一
    次款始生效力之停止條件，且為預約性質並非本約云云，然
    為被上訴人所否認，是本件首應審究者，厥為系爭調解筆錄
    是否附停止條件？及是否為預約性質？茲分述如下：
  (一)按稱和解者，謂當事人約定，互相讓步，以終止爭執或防止
    爭執發生之契約，民法第736條定有明文。又按解釋契約，
    固須探求當事人立約時之真意，不能拘泥於契約之文字，但
    契約文字業已表示當事人真意，無須別事探求者，即不得反
    捨契約文字而更為曲解，最高法院17年上字第1118號著有判
    例。又按期限係當事人約定以將來確定事實之到來，決定其
    法律行為效力發生或消滅之一種附款，與條件乃當事人約定
    以將來客觀上不確定事實之成就與否，決定其法律行為效力
    發生或消滅之附款，並不相同（最高法院85年度台上字第12
    02號判決參照）。又按當事人訂立之契約，究為本約或係預
    約，應就當事人之意思定之，當事人之意思不明或有爭執時
    ，應通觀契約全體內容是否包含契約之要素，及得否依所訂
    之契約即可履行而無須另訂本約等情形決定之（最高法院85
    年度台上字第2396號判決參照）。
  (二)查系爭調解筆錄首段，記載：「聲請人（即甲○○，下同）
    騎RS6-459號機車，於97年6月25日17時15分許，在臺中市○
    ○路○段269號對面與騎XK5-439號機車之對造人（即丙○○
    ，下同）發生車禍，致雙方各自車損，聲請人頭部合併腦震
    盪及左眼受傷，對造人左腳擦傷事件，經調解成立條件如下
    」，有系爭調解筆錄在卷可按，即開宗明義就系爭車禍成立
    調解。又系爭調解筆錄第二段調解內容如上述不爭執事項第
    (二)項之記載，即其要旨為上訴人願賠付被上訴人75萬元，並
    分二期（即97年10月31日、12月26日）各給付35萬元、40萬
    元，而被上訴人就其車損修理費及腳傷醫療費願自行負擔。
    查兩造既因系爭車禍，互相讓步，約定由上訴人賠付75萬元
    ，被上訴人則自行負擔其車損及醫療費，以終止爭執，顯屬
    和解契約性質。次查系爭調解筆錄有給付確定期限，顯非附
    停止條件。又系爭調解筆錄乃分期之金錢給付，得依約履行
    ，無須再訂立「本約」，自非「預約」。
  (三)又按調解委員依鄉鎮市調解條例第25條規定，得製作調解書
    ，並送請法院核定後，有與民事確定判決有同一之效力，此
    觀鄉鎮市調解條例第25、27條規定自明。查系爭調解筆錄雖
    記載「97年10月31日交第一次款時書立正式調解書」云云。
    而證人丁○○於原審亦證稱：「..，最後商議以七十五萬元
    的金額，而且在第一次交款的當日才要簽訂正式的調解書，
    當日簽訂的只是調解筆錄...」云云（見原審卷第55、56頁
    ）。然此乃調解委員丁○○為保障兩造權益，俾於97年10月
    31日製作調解書送請法院核定，始書立該文句，然查系爭調
    解筆錄既具備和解契約性質，如前所述，要無因記載「97年
    10月31日交第一次款時書立正式調解書」文句，或「調解筆
    錄」而影響其效力。
二、又上訴人抗辯伊簽立系爭調解筆錄時，遭被上訴人代理人乙
    ○○脅迫，即拿橘子砸向上訴人、並拍桌子，故伊於97年11
    月24日以郵局存證信函撤銷系爭調解筆錄云云。然為被上訴
    人所否認。經查，於簽訂系爭調解筆錄時，乙○○固有向丙
    ○○丟擲橘子、拍桌子等不當行為，然業經當時服務處人員
    出來阻止而終止，業經證人戊○○於原審結證明確在卷（見
    原審卷第56頁反面）。且縱令乙○○曾有丟擲橘子等之不當
    行為，然該行為終止後十分鐘，丁○○調解委員到場調解時
    ，氣氛很好，而沒有衝突口角等情，亦經證人戊○○，丁○
    ○分別於原審證述在卷（見原審卷第55-57頁）。準此，上
    訴人辯稱遭脅迫而簽立系爭調解筆錄云云，顯不足採。
三、綜上，上訴人所辯均不足取。則被上訴人依系爭和解契約之
    法律關係，請求上訴人給付75萬元本息，洵屬有據。
伍、綜上所述，本件被上訴人主張依系爭和解契約之法律關係，
    請求上訴人給付75萬元及其法定遲延利息等，為可採，上訴
    人所辯，均為無可取。是則原審判命上訴人如數給付，於法
    並無不合。上訴意旨指摘原判決不當，求予廢棄改判，為無
    理由，應予駁回其上訴。
陸、本件事證已臻明確，兩造其餘攻擊或防禦方法及所提證據，
    均與本院心證之形成，不生影響，爰不一一再加以論述，併
    此明。
柒、據上論結，本件上訴為無理由，依民事訴訟法第四百五十四
    條、第四百四十九條第一項、第七十八條，判決如主文。
中    華    民    國    98    年    10    月    6     日
          民事第七庭    審判長法  官  童 有 德
                              法  官  曾 謀 貴
                              法  官  陳 繼 先
以上正本係照原本作成。
不得上訴。
                              書記官  陳 三 軫
中    華    民    國    98    年    10    月    6     日
                                                      Ｓ


司法院資訊處製作；財團法人民間司法改革基金會備份。
